臺灣板橋地方法院民事判決　　　　　　 92年度重訴字第563號
原　　　告　丙○○
　　　　　　乙○○
共　　　同
訴訟代理人　陳正磊律師
被　　　告　呂和即祭祀公業呂立芝管理人
訴訟代理人　甲○○
上列當事人間請求確認派下權存在事件，經本院於民國94年4 月
14日言詞辯論終結，判決如下：
    主    文
原告之訴駁回。
訴訟費用由原告負擔。
    事實及理由
甲、程序方面：
一、本件被告未於最後言詞辯論期日到場，核無民事訴訟法第38
    6 條各款所列情形，爰依原告聲請，由其一造辯論而為判決
    。
二、臺灣省祭祀公業土地清理辦法第15條規定：「祭祀公業派下
    員有變動時，其管理人、派下員或利害關係人應檢具左列文
    件，向縣（市）政府民政單位申請公告三十日，無人異議後
    准予備查；有異議者，應向法院提起派下權確之訴，並依確
    定判決辦理：一派下全員證明書。二變動派下員之
    。三派下全員系統表。四派下全員變動名冊。五派下員拋棄
    書（無者免附）。六規約（無者免附）」。本件原告主張其
    等為已故祭祀公業呂立芝之派下員呂茂林之繼承人，因呂茂
    林死亡而取得派下員資格，經原告依上開規定向台北縣中和
    市公所（下稱中和市公所）申請派下員呂茂林死亡繼承變動
    備查，惟因被告提出異議，否認原告之派下員資格，故原告
    派下權是否存在，即有不明確之狀態，是原告起訴請求確認
    其等派下權存在，以除去此不明確狀態，自有即受確認判決
    之法律上之利益，合先敘明。
乙、實體方面：
一、原告主張：
  (一)原告係祭祀公業呂立芝（下稱系爭祭祀公業）已故派下員呂
    茂林（民國91年4 月21日死亡）之繼承人，被告為系爭祭祀
    公業之管理人。原告之被繼承人呂茂林為系爭祭祀公業派下
    員及前管理人，經台北縣永和市公所登記在案。呂茂林於昭
    和11年12月20日與妻蔡玉秀結婚，妻無兄弟，若採取婚嫁方
    式結婚，則所生之子無法從母姓蔡，無法延續妻家宗祧，因
    此協議採取所謂「招入娶出」之民俗習慣，贅夫不從妻姓，
    所生男子，長從夫姓（呂），次從妻姓（蔡），所生女子，
    長從妻姓（蔡），次從夫姓（呂），使雙方宗祧香火得延續
    ，因此先父呂茂林仍從本姓呂，不冠妻姓蔡，所生長男呂榮
    太郎（即原告丙○○）從父姓，次男蔡政達從母姓，三男即
    原告乙○○從父姓，四男蔡定陵從母姓，長女蔡明珠從母姓
    ，次女呂數子（即呂素鑾）從父姓，三女蔡佳紋從母姓，四
    ，改由原告之父呂茂林任戶長，原告之母及原告等子女均為
    家屬，亦有
    之母蔡玉秀延續蔡家宗姚，而與先母贅婚，並無放棄繼承呂
    姓宗祧之意，此由所生男子長者姓呂，次者姓蔡足以證之。
    而呂茂林與呂和為同源同祖且為叔姪關係，呂茂林並未拋棄
    派下員身分，亦未拋棄財產權，呂茂林與被告現任管理人呂
    和同為派下員，由來已久，全體派下員並推舉呂茂林出任管
    理人，向來各無異議，則呂茂林應為派下員，原告從父姓當
    得繼承呂茂林之派下員資格。至於被告辯稱呂茂林贅婚即係
    拋棄派下財產權云云，於法令及習慣上均無依據，自不足採
    。
  (二)系爭祭祀公業於56年8 月25日創立，有變動規約同意書可證
    ，系爭祭祀公業分三大房，大房呂衍羨，二房呂衍訪，三房
    呂衍劍；先父呂茂林為二房子孫，繼承先祖呂芳波之派下員
    權利而為派下員，取得派下權，就系爭祭祀公業財產有公同
    共有權，並被推舉為系爭祭祀公業管理人。原告為呂茂林之
    長男及三男，從父姓呂，繼受呂姓宗祧，依系爭祭祀公業規
    約第8 條第1 款規定：「本公業派下員以呂立芝所傳男性直
    系血親卑親屬冠呂姓為之。」，原告之父呂茂林為呂立芝之
    因先父死亡而取得派下員資格，得享有派下權。
  (三)被告所援引之內政部68年6 月18日台內民字第25984 號函示
    ，經查證後並無該函，顯係被告杜撰。
  (四)被告所提中和市公所83年2 月2 日第82北縣中民字第581552
    號函，係原告先父呂茂林為派下員擔任管理人，因部分派下
    員變動及82年7 月22日變動規約，申請公告期滿無人異議，
    准予備查，並未否認呂茂林派下員身分。呂和因原告先父呂
    茂林死亡而繼任管理人，於93年3 月3 日申請中和市公所發
    給系爭祭祀公業變更派下員名冊，該所依其申請，於92年3
    月13日以北縣中民字第0920008788號函發給祭祀公業呂立芝
    派下員名冊編號11之派下員即為原告之父呂茂林，可見被告
    呂和92年3 月3 日出任管理人時，呂茂林仍為派下員。而依
    繼承系統表之記載，呂茂林及呂和均為呂立芝二房呂衍訪之
    子孫，呂和之父呂其萬係原告先父呂茂林之長兄，呂茂林與
    被告現任管理人呂和為叔姪關係，原告與呂和係同祖父之堂
    兄弟，被告亦承認原告係呂立芝子孫，有祭祀祖先之權。
  (五)日據時代沿襲清代，有「招入娶出」之贅婚習慣，俗稱「抽
    豬母稅」，即女子無兄弟繼承宗祧，男子亦不願拋棄本生父
    母之宗祧及財產，相互約定「招入娶出」，贅夫不冠妻姓，
    所生男子長者從父姓，次者從母姓，以資兼顧雙方宗祧，故
    台灣省政府51年9 月4 日府民字第60963 號令釋稱：「查祭
    祀公業之派下權，與普通家庭繼承不同，並不以家屬之身分
    為要件，王老善雖入贅呂家，但與其本生家既不失親屬關係
    ，則其派下權似當不因而喪失，至其與呂氏甜所生仍從父姓
    之長男王方貴、三男王鳳源，既屬王氏族人，則對於王海祭
    祀公業似當享有派下權。」該府63年4 月30日民甲字第8325
    號函釋示內容亦同上旨。原告之父呂茂林雖贅婚，但與其本
    生家之宗祧親屬關係仍存在，故呂茂林之派下權不因贅婚而
    喪失。
  (六)聲明：確認原告就祭祀公業呂立芝之派下權存在。
三、被告則以：
  (一)內政部68年6 月18日台內民字第25984 號函示：「『男子贅
    婚對其本生家之祭祀公業尚難以取得派下權』，除該公業另
    有規約或特別習慣或得派下員全體同意外，否則實難遽論為
    有派下權存在」。本件原告確為系爭祭祀公業派下員呂茂林
    之長子、三子，惟原告之父呂茂林係於日據昭和時代入贅於
    蔡宅之男子而予以除籍，則呂茂林於本生家應只取得祭祀祖
    先之身分，而無派下權身分可言。再依內政部上開函釋，呂
    茂林既無系爭祭祀公業之派下權存在，其子即原告亦無可繼
    承之派下權可言。
  (二)系爭祭祀公業全體派下已於88年9 月14日經中和市公所88北
    縣中和字第44112 號函告之系爭祭祀公業派下之效力已予喪
    失，由此可見原告所提祭祀公業規約書係於82年7 月22日造
    報修改，已不足依此認定原告為系爭祭祀公業之派下員而享
    有派下權。且系爭祭祀公業係於92年3 月13日業經中和市公
    所重新核准派下員名冊在案，依法律適用不溯及既往原則，
    原告所提82年7 月22日造報之變動規約同意書自不足為採。
  (三)呂茂林係入贅他姓之贅婿，當年呂茂林掩蓋該事實，而由不
    知事實之申辦代書誤解呂茂林派下員資格而向中和市公所辦
    理派下員登記，並由全體派下員推舉為系爭祭祀公業管理人
    ，此舉依民法第73條，法律行為應依法律程序為之，否則無
    效之規定，應為無效。
  (四)依63年5 月9 日台北市政府民政局北市民三字第6895號函文
    所示祭祀公業派下員身分不得拋棄，但公業所有之財產得拋
    棄。則以原告之父呂茂林入贅蔡姓妻家之事實，可推論呂茂
    林已拋棄對本生家財產之繼承權利，故原告自無可繼承之派
    下員權利。又祭祀公業之財產既經呂茂林拋棄，而拋棄即不
    可回復，故呂茂林之派下員身分只是身分權，而不具備有財
    產之合法繼承權（應視為實質身分之派下員，而非合法之派
    下員）。
  (五)答辯聲明：駁回原告之訴。
四、兩造不爭執事實：
  (一)原告為呂茂林（91年4 月21日死亡）之繼承人，呂茂林曾為
    系爭祭祀公業之管理人。呂茂林於昭和11年12 月20 日與妻
    蔡玉秀結婚，入贅於妻家，但不冠妻姓蔡，仍從本姓呂，呂
    茂林並與妻約定所生男子，長從夫姓（呂），次從妻姓（蔡
    ），所生女子，長從妻姓（蔡），次從夫姓（呂），故所生
    長男呂榮太郎（即原告丙○○）從父姓，次男蔡政達從母姓
    ，三男即原告乙○○從父姓，四男蔡定陵從母姓，長女蔡明
    珠從母姓，次女呂數子（即呂素鑾）從父姓，三女蔡佳紋從
    母姓，四女呂妙燕從父姓，除為被告所不爭外，並有繼承系
    統表及
  (二)系爭祭祀公業分三大房，大房呂衍羨，二房呂衍訪，三房呂
    衍劍；呂茂林及呂和均為呂立芝二房呂衍訪之子孫，呂和之
    父呂其萬係原告先父呂茂林之長兄，呂茂林與被告呂和為叔
    姪關係，原告與呂和係同祖父之堂兄弟。
五、本件原告是否為系爭祭祀公業之派下員，厥視其被繼承人呂
    茂林是否具有系爭祭祀公業之派下權。經查：
  (一)原告主張其被繼承人呂茂林入贅於妻家，與妻約定所生男子
    ，長從夫姓（呂），次從妻姓（蔡），所生女子，長從妻姓
    （蔡），次從夫姓（呂），故所生長男呂榮太郎（即原告丙
    ○○）從父姓，次男蔡政達從母姓，三男即原告乙○○從父
    姓，四男蔡定陵從母姓，長女蔡明珠從母性，次女呂數子（
    即呂素鑾）從父姓，三女蔡佳紋從母姓，四女呂妙燕從呂姓
    ，除為被告所承認外，並有呂茂林之繼承系統表及
    可證。
  (二)按依日據前後之臺灣習慣，臺灣人間因戶主死亡而開始之繼
    承，均以繼承時居住家中之男子直系卑親屬為限始得繼承，
    並無例外。是則自戶主之家離去而為他家家族之招婿、招夫
    ，其對於本生家戶主死亡而開始繼承，無繼承權，自不待言
    。招婿、招夫之不改姓而仍冠以本生家姓者，無非為表示其
    非同姓婚，及他日將出舍另立一家之意。故亦不能僅以其未
    改姓即謂係對於本生家繼承權之保留（見法務部編印，93年
    7 月第6 版，「臺灣民事習慣調查報告」，第411 、412 頁
    ）。另按依台灣之舊習慣，因戶主死亡而開始之繼承，無論
    日據前後，均以繼承時居住家中之男子直系卑親屬為限始得
    繼承，並無例外，是自戶主之家離去而為他家族招贅、招夫
    而成為招家之家族者，其對本生家戶主死亡所開始之繼承，
    即無繼承權可言，最高法院亦著有91年度台上字第335 號裁
    判要旨可稽。
  (三)本件原告之父呂茂林於昭和11年12月20日與妻蔡玉秀結婚，
    入贅妻家，至呂茂林民國91年4 月21日死亡為止，呂茂林均
    未返回本生家歸宗，足見其與妻蔡玉秀之招贅婚並非附有期
    限（按：招贅婚姻分附有期限與不附期限兩種，附有期限者
    ，尚分附確定期限及附不確定期限兩種情形）之年限招婿，
    而屬於終身養老招婿婚（即贅夫終身在女家，服事女家家長
    ，為未附有期限之招贅婚）（以上參前揭「臺灣民事習慣調
    查報告」，第119 頁）。呂茂林既為終身養老招婿之贅夫，
    而至其死亡為止，均未返回本生家歸宗，則依當時之自戶主
    之家離去而為他家家族之招婿、招夫，其對於本生家戶主死
    亡而開始繼承，無繼承權之臺灣習慣，呂茂林已為妻家之招
    婿，對於本生家之財產，已無繼承權。故呂茂林自不得繼承
    其本生家之系爭祭祀公業之派下權。
  (四)至於呂茂林入贅於妻家，雖不冠妻姓，而仍從本生家姓，依
    上揭所述，招婿、招夫之不改姓而仍冠以本生家姓者，無非
    為表示其非同姓婚，及他日將出舍另立一家之意，故亦不能
    僅以其未改姓即謂係對於本生家繼承權之保留。因此，原告
    主張因呂茂林未冠妻姓，即表示未拋棄本生家財產之繼承權
    云云，尚非可採。
  (五)基上，原告之被繼承人呂茂林既無繼承其本生家家產之權，
    自亦無繼承其本生家之系爭祭祀公業派下可言。故被告之抗
    辯，洵屬有據。原告主張其有繼承系爭祭祀公業派下之權云
    云，尚非正當。
六、至於原告主張呂茂林曾擔任系爭祭祀公業之管理人，故呂茂
    林為派下員等語，而被告雖不否認呂茂林曾擔任系爭祭祀公
    業管理人，惟否認呂茂林之派下員資格。按祭祀公業管理人
    之資格，習慣上尚無何項限制，祇需具有意思能力之自然人
    即可。有派下之公業，通常以選任派下擔任管理人為原則，
    但選任派下以外之人為管理人亦屬有效（見上開「臺灣民事
    習慣調查報告」，第775 頁）。因此，祭祀公業管理人既不
    以公業之派下為必要，故尚難以呂茂林曾擔任系爭祭祀公業
    之管理人，即認為呂茂林具有該祭祀公業之派下員資格。是
    原告該部分主張，亦非可採。
七、綜上所述，原告之被繼承人呂茂林既無得繼承系爭祭祀公業
    派下之資格，則原告主張其等對系爭祭祀公業有派下權存在
    ，即無理由，應予駁回。
八、本案事證已臻明確，兩造其餘主張陳述及所提之證據，經審
    酌後認於本判決結果不生影響，爰不一一贅述，附此敘明。
九、結論：原告之訴為無理由，依民事訴訟法第385 條第1 項前
    段、第78條、第85條第1 項前段，判決如主文。
中　　華　　民　　國　　94　　年　　4 　　月　　28　　日
                  民事第一庭    法　官　陳翠琪
以上正本係照原本作成
如對本判決上訴，須於判決送達後20日內向本院提出上訴狀
中　　華　　民　　國　　94　　年　　4 　　月　　29　　日
                                書記官　林進煌
